最高法院刑事判決　　　　　　　　　　　　　　　九十一年度台上字第五八二四號
　　上　 訴　 人　台灣高等法院台南分院檢察署檢察官
　　被　　　　告　甲○○
　　上訴人即被告　乙○○
　　右　 一　 人
　　選 任辯護 人　查名邦律師
右上訴人等因被告等貪污案件，不服台灣高等法院台南分院中華民國九十一年四月十
一日第二審更審判決（九十年度上更(一)字第四七二號，起訴案號：台灣台南地方法院
檢察署八十六年度偵字第一八八三號），提起上訴，本院判決如左：
    主  文
原判決撤銷，發回台灣高等法院台南分院。
    理  由
壹、關於甲○○部分：
本件原判決此部分以公訴意旨略稱：被告甲○○於民國八十二年六月至九月間，擔任
台南縣南化鄉北寮國小校長，綜理該校所有業務，為依據法令從事公務之人員，基於
圖利郭玫纖之犯意，明知郭玫纖毫無施設消防工程能力，利用辦理「北寮國小消防栓
設備工程」之機會，與郭玫纖事先謀議由設計監造至施工均由郭玫纖承攬，再由郭玫
纖以渠開設之高頂文教用品實業社（下稱高頂社）、師苑文教用品實業社（下稱師苑
社）及商借鄭榮欽所經營之十代消防器材有限公司（下稱十代公司）以虛偽投標方式
，以符合招標程序，因高頂社與師苑社並未具備消防公會會員資格，而以具有該項資
格之十代公司名義以低於底價新台幣（下同）二千元即四十七萬七千元得標，然實際
上交由翁統民負責設計、施工，致該工程毫無貢獻之郭玫纖因而向翁統民收取工程款
百分之三十，計得十四萬三千一百元之不法利益。另被告甲○○明知永弘行並未派員
從事設計監造及驗收，除事後與永弘行簽訂與事實不符之「委託書」，並在八十二年
九月六日初驗驗收紀錄及八十二年九月十一日正式驗收紀錄「監工人員」、「會驗人
員」欄內，偽蓋「永弘行印」、「周文軒印」，使郭玫纖得以永弘行名義領取該工程
之設計監造費一萬八千一百七十二元，共圖利郭玫纖不法利益十六萬零二百七十二元
，被告甲○○嗣於八十二年十二月一日收受郭玫纖賄款一萬五千元，因認被告甲○○
涉犯貪污治罪條例第四條第一項第三款及刑法第二百十三條、第二百十六條之罪嫌云
云。經審理結果，不能證明被告甲○○犯罪，因而維持第一審諭知無罪之判決，駁回
檢察官在第二審之上訴，固非無見。
惟查：(一)、據卷內資料，證人即「北寮國小消防栓設備工程」承辦人廖明義於八十六
年一月三十日在法務部調查局台南縣調查站（下稱台南縣調查站）調查時證稱：「規
劃、設計、監造等相關事宜，均直接找校長甲○○接洽，……永弘行、高頂社、師苑
社係同為郭玫纖一人所經營。」「初驗及正式驗收紀錄，係由我會同校長甲○○、主
計方大叔及承包商……會驗後製作，至十代公司負責人鄭榮欽、永弘行負責人周文軒
私章是不是事先蓋好，因時間太久……已記不清楚。」「我不認識周文軒，也未聽說
周某有到過學校監工，……。」及證人即負責施工之翁統民於八十六年二月十三日在
同上調查站調查時訊以「口碑、北寮、龍潭等國小之消防工程你承攬之經過情形？」
答：「口碑、北寮國小消防工程是由郭玫纖以高頂、師苑、十代等公司參與圍標，由
十代公司得標，但因十代公司不願承作，郭女找我施作，上述二所國小均係委託永弘
行規劃、設計、監造，……。」再訊以「你是否認識永弘行負責人周文軒？」答：「
不認識。」「沒有（問：永弘行是否到校監工？），驗收時，均由郭玫纖出面。」「
周文軒之印章，均由郭玫纖蓋的。」證人即十代公司負責人鄭榮欽於同年二月十七日
在同上調查站證稱：「郭玫纖請我將十代公司借渠投標，雖是十代公司得標，但北寮
國小消防工程投標、開標、施工及驗收，我均未參與，工程費亦由郭女向我借用十代
公司之印章及發票去領取，祇給我百分之十稅金。」各等語。並參以卷附之北寮國小
消防栓設備費開支憑證，其一支消防栓設備工程管理費一萬七千一百十二元；其二支
消防設備工程款四十七萬元，前者係由永弘行出具收據為領款人領取；後者係由十代
公司開立統一發票領取以觀（見影印偵查卷(一)）。已足證明「北寮國小消防栓設備工
程」係由郭玫纖以其為實際負責人之高頂社、師苑社及借用之十代公司參加投標，於
十代公司得標後，郭玫纖交由翁統民施工，設計建造費以永弘行名義領取，工程費則
以十代公司開立統一發票領取。原判決竟恝置不顧，而以證人廖明義於原審證稱是綽
號「阿三哥」之王惠三（已死亡）與其接洽；及證人翁統民所證「北寮國小消防栓設
備工程」郭玫纖並未參與，係由王惠三與校方接洽，而為被告甲○○有利之判斷，復
未說明該證人廖明義、翁統民於台南縣調查站之上述所證及卷附之上開憑證，何以不
足採信之理由，顯有違背證據法則及不載理由之違法。(二)、被告甲○○於八十六年一
月三十日在台南縣調查站調查時供承：「該工程在驗收時，由我、廖明義及方大叔三
人共同進行驗收，承包商到場，但監工人員並未到場。」「、９、當日驗收時，
永弘人員並未到場，故於次日、９、由我電請永弘行人員帶『永弘行』印及『周
文軒』印前來補蓋及查看工程以完成驗收手續。」等情（見影印偵查卷(一)）。參以證
人廖明義、翁統民於同上調查站之上述所證。被告甲○○自始明知前項工程係由郭玫
纖以其為實際負責人之高頂社、師苑社及借用十代公司參與投標，於十代公司得標後
，交由翁統民施工，為驗收時永弘行及其有關人員並未參與驗收，苟於廖明義製作之
台灣省各機關工程驗收紀錄（初驗及正式驗收）監工人員及會驗人員欄內，由郭玫纖
預先或事後以借用之十代公司、設計之永弘行及各負責人印章加蓋，以完成驗收手續
，其行為自足構成刑法第二百十三條之虛偽登載不實罪。原審並未調取前項工程全卷
查閱以明究竟，遽為被告甲○○無罪之諭知，亦難謂無違背證據法則及不適用法則之
違法。檢察官上訴意旨執以指摘原判決此部分不當，非無理由，應認原判決此部分仍
有撤銷發回更審之原因。
貳、關於乙○○部分：
本件原判決撤銷第一審關於乙○○部分諭知無罪之判決，改判依牽連犯關係，從一重
論處上訴人乙○○依據法令從事公務之人員，經辦公用工程，收取回扣罪刑；並認上
訴人另被訴涉犯刑法第二百十三條之罪嫌部分，不能證明犯罪，因與上開科刑之罪有
方法結果之牽連犯關係，為裁判上一罪，不另為無罪之諭知，固非無見。
惟查：(一)、有罪之判決書，應於理由內記載認定犯罪事實所憑之證據。所謂證據，舉
凡犯罪行為之實施及態樣，與適用法律有關之一切證據，均應詳為記載，否則即有理
由不備之違法。原判決事實認定上訴人乙○○明知郭玫纖毫無施設消防工程能力，利
用辦理「保西國小消防設備及相關設施」之機會，與郭玫纖事先謀議，自設計監造至
施工，均由郭玫纖承攬，並期約由郭玫纖交付一定數額之賄賂予上訴人乙○○。乃由
郭玫纖以渠開設之高頂社、師苑社及由翁統民出面商借之國介企業有限公司（下稱國
介公司）為虛偽投標，上訴人乙○○並同意郭玫纖代表不具消防公會會員資格之高頂
社、師苑社簽具切結書，以符合公開招標程序，而以具有該資格之國介公司名義，低
於底價五千元，即一百二十九萬五千元得標等情。並未於理由內記載其所憑之證據，
自嫌理由不備。(二)、原判決事實認上訴人乙○○同意郭玫纖代表國介公司與其為校長
之台南縣歸仁鄉保西國民小學簽訂合約，再交由翁統民負責設計與施工……工程完工
驗收時，僅翁統民一人參與會驗，……於完成驗收手續後，使郭玫纖因而向翁統民抽
取該工程款百分之三十，計三十八萬八千五百元，及以永弘行名義領取該工程設計監
造費四萬六千六百二十元之不法利益，共圖利郭玫纖不法利益四十三萬五千一百二十
元，上訴人乙○○因而於八十二年十月二十二日及同年十月三十日分別收受郭玫纖三
萬三千元及五萬元等情。惟上訴人乙○○自始否認其有收受郭玫纖所交付之三萬三千
元及五萬元賄款。郭玫纖亦始終否認有行賄學校人員以取得工程。雖不諱言卷附之八
十二年十月二十二日轉帳傳票所載「保西蔡33,000. 」及八十三年十月三十日行事曆
內所載「保西蔡校長50,000. 」係其囑由證人翁玉理記載，該證人亦證稱其係受僱於
郭玫纖，郭女囑其填寫。固有查獲之上開轉帳傳票及行事曆影本等在卷足按（見影印
偵查卷(一)）。但上訴人乙○○既否認受賄，郭玫纖亦否認有交付賄款予上訴人乙○○
，能否僅憑其二人經法務部調查局測謊結果，均呈說謊反應及上開轉帳傳票、行事曆
內所載「保西蔡33,000. 」、「保西蔡校長50,000. 」，遽採為不利上訴人乙○○之
認定，非無研酌餘地。上訴意旨指摘原判決此部分不當，尚非全無理由，應認原判決
此部分仍有撤銷發回更審之原因。又原判決不另為諭知無罪部分，本乎審判不可分原
則，應併予撤銷發回，合予敘明。
據上論結，應依刑事訴訟法第三百九十七條、第四百零一條，判決如主文。
中      華      民      國    九十一    年      十      月     十七     日
                              最高法院刑事第二庭
                                  審判長法官  陳  錫  奎
                                        法官  洪  清  江
                                        法官  李  伯  道
                                        法官  陳  世  淙
                                        法官  洪  佳  濱
      右正本證明與原本無異
                                              書  記  官
中      華      民      國    九十一    年      十      月    二十二    日
